【裁判字號】    96,訴,2799
【裁判日期】    970507
【裁判案由】    戶政
【裁判全文】
臺北高等行政法院判決
                                     96年度訴字第02799號
                              .
原      告  甲○○
被      告  臺北縣永和市戶政事務所
代  表  人  乙○○（主任）
訴訟代理人  丙○○
            丁○
上列當事人間因戶政事件，原告不服臺北縣政府中華民國96年7
月9 日北府訴決字第0960183827號訴願決定，提起行政訴訟。本
院判決如下：
    主  文
原告之訴駁回。
訴訟費用由原告負擔。
    事  實
一、事實概要：
    原告於民國（下同）96年1 月8 日向被告申請所轄成功路1
    段48巷3 號地下室「建築物所在地地下室地址證明書」，被
    告乃依檔存該建築物建造執照並派員現埸會勘後，於96年1
    月10日核發北縣永戶字第0960000234號「建築物所在地地下
    室地址證明書」並於其上註明依據內政部70年7 月9 日70台
    內戶字第20870 號函示：「門牌之編釘，旨在明瞭人民住址
    ，便利公私行為之行使，其應依實際情形為依據，與房屋、
    土地等產權無關。」及內政部89年4 月29日台（89）內中戶
    字第8982387 號函示：「地下室證明書其性質及用途與門牌
    證明有別，不宜視為門牌證明之一種。」。原告取得前揭建
    築物所在地地下室地址證明書數日後，進而再向被告申請住
    址變更登記至成功路1 段48巷3 號地下室，惟因被告並未編
    釘該址門牌無法受理其住址變更登記。原告旋於96年2 月5
    日以該址已領門牌30年，卻因戶政事務所之疏失，致無法申
    請門牌證明書，向臺北縣政府民政局陳情，經臺北縣政府民
    政局將之函轉被告查明逕復，被告遂以96年2 月13日北縣永
    戶字第0960001040號函知原告以該地下室為供共同使用依法
    附建之防空避難設備，依據警務處63年12月13日警戶字第14
    9021號函暨內政部68年11月26日台內營字第050496號函示：
    「建築物基於防空避難政策需要依法附建之防空避難設備，
    不予編釘門牌。」…等由，否准原告核發該建物門牌編釘證
    明書之申請（下稱原處分），原告不服，提起訴願，經臺北
    縣政府96年7 月9 日北府訴決字第0960183827號訴願決定駁
    回，原告仍不服，遂向本院提起行政訴訟。
二、兩造聲明：
  (一)原告聲明：訴願決定及原處分均撤銷。
  (二)被告聲明：原告之訴駁回。
三、兩造之爭點：
  被告否准原告核發該建物門牌編釘證明書之申請，是否適法？
  (一)原告主張：
    原告所持有之「永和市○○路○ 段48巷3 號地下室」門牌確
    為被告所核發或誤發，被告因查無存檔資料即否認為其所發
    給並拒絕發給「門牌證明書」。為證明原告所持有之門牌確
    實為被告所核發（或誤發），原告請求調閱被告於83年之門
    牌換領登記簿查證，及自坊間尋找相同樣式之門牌，以科學
    儀器化驗成分，進行材質比對，以確定真偽。若屬真品，原
    告之主張即為有理由。
  (二)被告主張：
    1.依據前臺灣省警務處61年8 月7 日（61）警戶字第104334
      號函示：「人民新建房屋、工廠、編釘門牌時，必要時得
      飭其檢具建築許可照或土地所有權狀等證明文件，查驗相
      符後，予以編釘門牌，並發給門牌號碼證明書」；暨依臺
      灣省政府63年7 月31日府警戶字第64579 號令公布臺灣省
      道路命名及門牌編釘辦法第17、18及19條規定略以：「房
      屋所有權人、管理人或現住人向戶政事務所申請編釘門牌
      號次，並得請領門牌證明書…新編、改編或整編門牌號，
      戶政事務所應按月報由縣市警察局訂製門牌並於3 個月內
      派員釘掛…編釘之門牌，住戶不得任意改釘、拆卸或掩蓋
      ，門牌編釘位置依規定於正門左上方或明顯易見之適當位
      置…」；另依據前警務處66年3 月28日警戶字第3768號函
      頒臺灣省各縣市整編門牌作業注意事項第7 條第6 項規定
      ：「地下室非屬防護專用，且有獨立門戶出入者，整編時
      如有必要，得自地下室向2 、3 …層樓順序，以底層（第
      1 層）門牌號數之附號編釘之。」案查原告之標的物上建
      物，被告於65年9 月1 日依據起造人盧楊實珠持憑臺北縣
      政府建設局64建字第1212號建造執照內載「層棟戶數：肆
      層壹座參間」於65年9 月4 日核定，同（65）年9 月6 日
      發給「永和市○○路○ 段91巷3 、5 、7 號及各2 樓至4
      樓」共12間門牌證明書；次查被告檔存72年7 月16日門牌
      整編對照表列，原街路門牌號碼：「成功路1 段91巷3 號
      樓即1 至4 樓」；整編後之新街路門牌號碼「成功路1
      段48巷3 號樓即1 至4 樓」，准此於初編及整編資料上
      均無查編「成功路1段91巷3 號地下室」門牌資料。
    2.查原告檢附之不動產買賣契約書其中第9 條第1 項第2 款
      記載：「地下室平時由甲方使用管理，防空避難時第1 至
      4 層住戶共同使用」，案另向臺北縣政府工務局調閱旨揭
      建物（65）使字第1975號使用執照存根內載：「建築地址
      永和市○○路○ 段91巷3 、5 、7 號附2 樓至4 樓。」；
      「建築物概要建築要項地下層用途防空避難，第1 層至第
      4 層各層用途住宅」；並於96年2 月9 日向中和地政事務
      所傳真查詢，永和市○○路○ 段48巷3 號之所有權人為甲
      ○○，其權狀面積並未包含地下室。依上述3 項資料之查
      證結果，該地下室明顯為供共同使用依法附建之防空避難
      設備。另依前臺灣省警務處63年12月13日警戶字第149021
      號函暨內政部68年11月26日台內營字第050496號函示：「
      建築物基於防空避難政策需要依法附建之防空避難設備，
      不予編釘門牌，但商埸下室承購（租）攤位者為請領執照
      或辦理產權登記，得依使用執照記載申請核發該號『門牌
      地下室證明』」。是以，原告所指地下室非常明確不能予
      以編釘門牌。
    3.內政部70年7 月9 日70台內戶第20870 號函示：「門牌之
      編釘旨在明瞭人民住址，便利公私行為之行使，其應依實
      際情形為依據，與房屋、土地等產權無關。」；暨89年4
      月29日台（89）內中字第8982387 號函示：「地下室證明
      書其性質及用途與門牌證明有別，不宜視為門牌證明之一
      種。」是以，被告應原告申請於96年1 月10核發之「建築
      物所在地地下室地址證明書」其有別於門牌之編釘，原告
      尚不能以取得「建築物所在地地下室地址證明書」且無任
      何可資編釘門牌之要件自認有查編並申領門牌證明書。
    理  由
一、按依臺北縣政府辦理道路命名及門牌編釘作業要點第3 點第
    1 項第6 款規定：「建築物依法附建之防空避難設備及停車
    空間，不予編釘門牌」（參本院卷第57頁）。另依前臺灣省
    警務處63年12月13日警戶字第149021號函暨內政部68年11月
    26日台內營字第050496號函示：「建築物基於防空避難政策
    需要依法附建之防空避難設備，不予編釘門牌，但商埸下室
    承購（租）攤位者為請領執照或辦理產權登記，得依使用執
    照記載申請核發該號『門牌地下室證明』」。是以建築物之
    地下室附建之防空避難設備，依法不得編釘門牌。
二、本件原告於96年1 月8 日向被告申請所轄成功路1 段48巷3
    號地下室「建築物所在地地下室地址證明書」，被告乃依檔
    存該建築物建造執照並派員現埸會勘後，於96年1 月10日核
    發北縣永戶字第0960000234號「建築物所在地地下室地址證
    明書」並於其上註明依據內政部70年7 月9 日70台內戶字第
    20870 號函示：「門牌之編釘，旨在明瞭人民住址，便利公
    私行為之行使，其應依實際情形為依據，與房屋、土地等產
    權無關。」及內政部89年4 月29日台（89）內中戶字第8982
    387 號函示：「地下室證明書其性質及用途與門牌證明有別
    ，不宜視為門牌證明之一種。」。原告取得前揭建築物所在
    地地下室地址證明書數日後，進而再向被告申請住址變更登
    記至成功路1 段48巷3 號地下室，惟因被告並未編釘該址門
    牌無法受理其住址變更登記。原告旋於96年2 月5 日以該址
    已領門牌30年，卻因戶政事務所之疏失，致無法申請門牌證
    明書，向臺北縣政府民政局陳情，經臺北縣政府民政局將之
    函轉被告查明逕復，被告遂以96年2 月13日北縣永戶字第09
    60001040號函知原告以該地下室為供共同使用依法附建之防
    空避難設備，依據警務處63年12月13日警戶字第149021號函
    暨內政部68年11月26日台內營字第050496號函示：「建築物
    基於防空避難政策需要依法附建之防空避難設備，不予編釘
    門牌。」等由，否准原告核發該建物門牌編釘證明書之申請
    （下稱原處分）。原告不服，循序提起行政訴訟，並為事實
    欄所載各節之主張，是本件應審酌者厥為：被告否准原告核
    發該建物門牌編釘證明書之申請，是否適法？
三、經查：
  (一)系爭建物為一棟四層樓之建築物，整編前之門牌號碼為「永
    和市○○路○ 段91巷3 、5 、7 號及各2 樓至4 樓」共12間
    ，72年整編後之新街路門牌號碼為「永和市○○路○ 段48巷
    3 、5 、7 號及各2 樓至4 樓」。原告所有之建物，其門牌
    號碼整編後為「永和市○○路○ 段48巷3 號（一樓）」，又
    原告所有建物之權狀面積並未包含地下室，此有建築改良物
    所有權狀影本附原處分卷可稽，並為原告所不爭執。
  (二)另依系爭建物之使用執照記載，系爭建物之地下室全部面積
    為59.01 平方公尺，均編定為防空避難室，是足見系爭建物
    之地下室為依法附建之防空避難設備，不得編釘門牌。則被
    告否准原告核發該建物門牌編釘證明書之申請，即非無據。
  (三)原告雖稱：系爭建物之地下室當事人已合意訂立分管契約，
    非屬共同使用部分，依內政部訂頒之建物所有權第1 次登記
    法令補充規定第11點，應可編釘門牌云云。惟查：
    1.上開內政部訂頒之建物所有權第1 次登記法令補充規定第
      11點係規定：「區分所有建物地下層依法附建之防空避難
      設備或停車空間應為共用部分，如其屬80年9 月18日台內
      營字第8071337 號函釋前請領建造執照建築完成，依使用
      執照記載或由當事人合意認非屬共用性質並領有門牌號地
      下室證明者，得依土地登記規則第82條規定辦理建物所有
      權第1 次登記。」
    2.查該補充規定第11點之要旨，係規定：建築物依使用執照
      記載，或由當事人合意認非屬共用性質，並「領有門牌號
      地下室證明」者，得辦理建物所有權第1 次登記。足見該
      要點並非建物地下層依法附建之防空避難設備或停車空間
      據以編訂門牌之依據，而係規定建築物何種情形得辦理所
      有權第1 次登記之依據。亦即規定必須「領有門牌號地下
      室證明」者，方得辦理所有權第1 次登記。至於何種情形
      方得「領有門牌號地下室證明」，仍須符合關於「編釘門
      牌」之規定，乃不待言。
    3.系爭建物之地下室，當事人於買賣時雖約定：地下室平時
      由一樓所有人使用管理，防空避難時由一、二、三、四層
      住戶共同使用（參本院卷第27頁背面），然仍不影響該地
      下室依法為防空避難設備之事實。依上開說明，仍不得編
      釘門牌。
  (四)原告又稱：系爭建物之地下室被告先前曾經發給門牌，原告
    已使用近30年，且原告既准予發給「建築物所在地地下室地
    址證明書」，即無不准編釘門牌之理云云。惟查：
    1.原告自稱其金屬門牌已使用近30年，然查當時同款式之金
      屬門牌均已嚴重氧化、斑駁、褪色，而原告於96年2 月5
      日陳情前曾將該鋁製門牌實體持至被告，該鋁製門牌卻無
      氧化、斑駁、褪色現象，是原告所稱被告於30年前曾經發
      給門牌乙節即屬可疑。另查臺北縣於85年已全面換發門牌
      即現行綠底白字之門牌，依檔存全面換發門牌資料亦無該
      門牌之紀錄，是此部分原告所述即不足採。
    2.系爭建物之地下室為防空避難設備，不得編釘門牌，已如
      上述，故縱被告先前確曾發給門牌，亦屬誤發，仍不得執
      為請求編釘門牌之依據。
    3.另依據內政部70年7 月9 日70台內戶字第20870 號及依內
      政部89年4 月29日台（89）內中戶字第8982387 號函示，
      門牌之編釘，旨在明瞭人民住址，便利公私行為之行使，
      是否准予編釘，應以實際情形為據。至「建築物所在地地
      下室地址證明書」，只是記載整棟大樓全部門牌號碼之所
      屬地下室，並無特定的門牌號碼，並非作為通訊送達之用
      ，其性質及用途與門牌有別，不宜視為門牌證明之一種。
      故原告以被告既准予發給「建築物所在地地下室地址證明
      書」，即應准編釘門牌云云，亦屬無據。
四、綜上，本件原告之主張為不可採。從而，被告所為處分並無
    不法，訴願決定予以維持，亦無不合。原告徒執前詞，訴請
    撤銷，為無理由，應予駁回。
五、兩造其餘攻擊防禦方法，以及原告請求調閱被告於83年之門
    牌換領登記簿，及自坊間尋找相同樣式之門牌，以科學儀器
    化驗成分，進行材質比對等節，均與本件判決結果不生影響
    ，故不逐一論述，併此敘明。
據上論結，本件原告之訴為無理由，爰依行政訴訟法第98條第1
項前段，判決如主文。
中    華    民    國    97    年     5    月    7     日
                    臺北高等行政法院第二庭
                              審判長法  官  徐  瑞  晃
                                    法  官  畢  乃  俊
                                    法  官  陳  金  圍
上為正本係照原本作成。
如不服本判決，應於送達後20日內，向本院提出上訴狀並表明上
訴理由，如於本判決宣示後送達前提起上訴者，應於判決送達後
20日內補提上訴理由書（須按他造人數附繕本）。
中    華    民    國    97    年     5    月    7     日
                                    書記官  陳  可  欣


司法院資訊處製作；財團法人民間司法改革基金會備份。
